【裁判字號】    98,簡上,15
【裁判日期】    980513
【裁判案由】    塗銷所有權登記
【裁判全文】
臺灣板橋地方法院民事判決              98年度簡上字第15號
上  訴  人  聯邦商業銀行股份有限公司
法定代理人  乙○○
訴訟代理人  丁○○
被  上訴人  甲○○
兼      上
訴訟代理人  丙○○
上列當事人間請求塗銷所有權登記事件，上訴人對於中華民國97
年11月25日本院三重簡易庭97年度重簡字第1596號第一審判決提
起上訴，經本院於民國98年4 月29日言詞辯論終結，判決如下：
    主  文
原判決廢棄。
被上訴人間就如附表所示不動產所為信託契約之債權行為及所為
所有權移轉信託登記之物權行為，均應予撤銷。
被上訴人丙○○應將上開不動產於民國九十六年四月十一日以信
託為登記原因之所有權移轉登記予以塗銷。
第一、二審訴訟費用由被上訴人負擔。
    事實及理由
一、上訴人主張：
（一）被上訴人甲○○於民國91年間向其請領信用卡使用，原應
      依約定繳納帳款，詎料未依約繳納，現共積欠信用卡帳款
      新臺幣（下同）193,011 元（原審判決誤載193,0111元）
      及利息、違約金未清償，其為避免原屬其所有之如附表所
      示不動產（下稱系爭房地）遭上訴人聲請強制執行，竟於
      96年4 月10日以信託為原因，向臺北縣三重地政事務所（
      下稱三重地政所）辦理所有權移轉登記予被上訴人丙○○
      ，並於96年4 月11日登記完畢。按信託法第6 條第1 項規
      定「信託行為有害於委託人之債權人權益者，債權人得聲
      請法院撤銷之」。查被上訴人甲○○於信託移轉登記時即
      已未依約繳息，移轉當月積欠上訴人信用卡消費款本金、
      利息及違約金合計182,745 元，顯見被上訴人甲○○將其
      所有系爭房地信託予被上訴人丙○○之行為，有害及上訴
      人上開債權，上訴人自聲請法院撤銷之。次查債務人所有
      之財產，除對特定債權人設有擔保物權外，應為一切債務
      之總擔保，本件被上訴人間信託登記移轉所有權行為，依
      信託法第12條第1 項前段：「對信託財產不得強制執行」
      之規定，亦已明顯損害上訴人之債權。
（二）又系爭房地係以「信託」方式移轉所有權予被上訴人丙○
      ○，雖被上訴人提出同意書證明被上訴人間有「借貸關係
      」存在，即被上訴人甲○○積欠被上訴人丙○○借款240
      萬元，並約定有清償方式，但此只是「出售」信託財產後
      之信託利益分配方式，上訴人亦為被上訴人甲○○之債權
      人，因被上訴人間之信託行為，已有害上訴人債權之追索
      ，自不能以被上訴人間有借貸關係，而排除上訴人之撤銷
      權。
（三）另債權人之債權滿足，除實質上獲得清償外，可選擇透過
      法院以公權力介入之強制執行程序以公正公開處理債務人
      之財產，使債權平等原則得以落實，蓋如非透過法院公開
      執行程序而債務人私下信託他人處分財產，縱其信託目的
      係為清償債務，但其處分是否適當有無偏袒特定債權人，
      有無落實債權平等原則，均非上訴人所可參與置喙，則對
      於上訴人債權之保障明顯有所損害。爰依信託法第6 條第
      1 項規定，提起本訴等語（上訴人於原審聲明如主文第2
      、3 項所示，原審為上訴人敗訴之判決，上訴人聲明不服
      提起上訴）。併為上訴聲明：如主文第1 至3 項所示。
二、被上訴人甲○○則以：系爭房地設定信託登記予被上訴人丙
    ○○，係因其向丙○○借款240 萬元，而系爭房地尚有貸款
    ，無法自行出售，故委託丙○○出售以清償債務等語；被上
    訴人丙○○則以：因被上訴人甲○○積欠其240 萬元，才成
    立信託關係，伊亦為甲○○之債權人等語，資為抗辯。均併
    為答辯聲明：上訴駁回。
三、上訴人主張被上訴人甲○○於91年間向其請領信用卡使用，
    現共積欠信用卡帳款193,011 元及利息、違約金未清償；96
    年4 月10日，被上訴人甲○○將系爭房地以信託為原因，向
    三重地政所辦理所有權移轉登記予被上訴人丙○○，同年月
    11日登記完畢，此際，被上訴人甲○○已積欠上訴人信用卡
    本金、利息及違約金，合計182,745 元未清償等事實，有上
    訴人提出之信用卡申請書影本、信用卡消費帳單影本及系爭
    房地登記謄本暨不動產異動清冊影本各1 件（見原審卷第5
    至17頁），及被上訴人甲○○提出之系爭房地信託契約書影
    本1 件在卷可稽（見原審卷第68頁），並為被上訴人所不爭
    執，自為真實。又上訴人主張被上訴人間就系爭房地之信託
    行為有害及其債權，其得依信託法第6 條第1 項規定，聲請
    法院撤銷之，則為被上訴人所否認，並以前開情詞辯論，是
    本件所應審酌者，為被上訴人間之本件信託行為是否確有損
    害於上訴人之債權？
四、按「對信託財產不得強制執行。但基於信託前存在於該財產
    之權利、因處理信託事務所生之權利或其他法律另有規定者
    ，不在此限」，信託法第12條第1 項定有明文。因此，如債
    務人將其財產信託予他人，除基於信託前存在於該財產之權
    利，例如抵押權，或如因處理信託事務所生之權利或另有法
    律規定者外，原信託委託人之債權人，將無從就信託財產為
    強制執行，以求其債權獲致滿足；而債務人所有之財產，除
    對於特定債權人設有擔保物權外，應為一切債務之總擔保；
    因此，所謂信託法第6 條第1 項所規定之「信託行為有害及
    委託人之債權人權利者」，應係謂因委託人之行為，致委託
    人債權人之債權不能獲得滿足而言，易言之，因委託人之行
    為而致債權陷於清償不能、或困難或遲延之狀態，均屬之。
    經查，被上訴人抗辯本件信託契約之目的在於被上訴人甲○
    ○委託被上訴人丙○○出售系爭房地以清償甲○○積欠丙○
    ○240 萬元之債務一節，固據被上訴人丙○○提出同意書影
    本、匯款申請書影本、銀行存影本（見原審卷第27至39頁）
    ，及被上訴人甲○○提出之上開信託契約影本為證，惟被上
    訴人丙○○僅係被上訴人甲○○之普通債權人，因本件信託
    登記結果，致同屬被上訴人甲○○債權人之上訴人無法對系
    爭房地為強制執行取償，則其有使上訴人之本件信用卡債權
    陷於清償困難或遲延之狀況，至為灼然，是上訴人主張其得
    依信託法第6 條第1 項規定，訴請撤銷被上訴人間就如附表
    所示不動產所為信託契約之債權行為及因信託行為所為所有
    權移轉登記之物權行為，應屬有據。
五、次按債權人依民法第244 條第1 項或第2 項之規定，聲請法
    院撤銷詐害行為時，得並聲請命受益人或轉得人回復原狀，
    民法第244 條第4 項前段亦有明文規定。而信託法第6 條第
    1 項為民法第244 條第1 項、第2 項之特別規定，是債權人
    依信託法第6 條第1 項規定聲請撤銷登記行為時，自應類推
    適用民法第244 條第4 項前段規定，並聲請命受益人或轉得
    人回復原狀，故上訴人請求被上訴人丙○○應將如附表所示
    不動產以信託為登記原因之所有權移轉登記予以塗銷，於法
    亦無不合。
六、綜上所述，上訴人以被上訴人間就如附表所示不動產所為之
    信託行為，有害於上訴人之權利，依信託法第6 條第1 項之
    規定，訴請撤銷被上訴人間就如附表所示不動產所為之信託
    債權行為及物權行為，並請求被上訴人丙○○將如附表所示
    不動產於96年4 月11日以信託為登記原因之所有權移轉登記
    予以塗銷，洵屬有據，應予准許。原審為上訴人敗訴之判決
    ，自有未洽。上訴意旨指摘原判決不當，求予廢棄改判，為
    有理由，自應由本院予以廢棄改判，如主文第2 、3 項所示
    。
七、本件事證已臻明確，兩造其餘主張、陳述、舉證及攻擊防禦
    方法，經本院審酌後，認與判決結果不生影響，爰不一一論
    述，附此敘明。
八、據上論結，本件上訴為有理由，依民事訴訟法第463 條、第
    436 條之1 第3 項、第450 條、第78條、第85條第1 項前段
    ，判決如主文。
中    華    民    國    98    年    5     月    13    日
                  民事第一庭  審判長  法  官  李世貴
                                      法  官  黃信樺
                                      法  官  高文淵
以上正本證明與原本相符
不得上訴
中    華    民    國    98    年    5     月    13    日
                                      書記官  許慧貞
不動產附表：
┌──────────────────────────────────┐
│土地                                                                │
├───┬────┬──────┬───┬──┬────┬──────┤
│縣  市│鄉鎮市區○段          │地號  │地目│面積    │權利範圍    │
├───┼────┼──────┼───┼──┼────┼──────┤
│臺北縣│三重市  ○○○○段    │0570  │建  │3,724.9 │10000分之55 │
│      │        │            │      │    │平方公尺│            │
├───┴────┴──────┴───┴──┴────┴──────┤
│ 建物                                                               │
├────┬───────┬───────┬────────┬────┤
│ 建號   │坐落基地      │門牌碼碼      │面積            │權利範圍│
├────┼───────┼───────┼────────┼────┤
│三重市大│臺北縣三重市大│臺北縣三重市正│109.51平方公尺  │全部    │
│同南段01│同南段0570地號│義南路69號5樓 │                │        │
│127建號 │土地          │              │                │        │
└────┴───────┴───────┴────────┴────┘


司法院資訊處製作；財團法人民間司法改革基金會備份。
